臺灣新北地方法院刑事判決　　　　　　　110年度易字第312號
公　訴　人　臺灣新北地方檢察署檢察官
被　　　告　吳權晃




上列被告因妨害自由案件，經檢察官提起公訴（109年度調偵字
第2444號），本院判決如下：
    主  文
吳權晃無罪。
    事  實
一、公訴意旨略以：被告吳權晃於民國109年1月31日17時30分許
    ，在新北市○○區○○路000號前，因不滿告訴人董玲瑄（
    所涉強制部分，另由本院改以簡易判決處刑）騎乘車牌號碼
    000-0000普通重型機車行駛於人行道上，竟基於強制之犯意
    ，以其身體阻擋告訴人騎車離去，並持手機拍攝告訴人及其
    機車車牌號碼，而以此等強暴、脅迫之方式，妨害告訴人行
    使權利，因認被告涉犯刑法第304條第1項之強制罪嫌等語。
二、按犯罪事實應依證據認定之，無證據不得認定犯罪事實；不
    能證明被告犯罪者或其行為不罰者，應諭知無罪之判決。刑
    事訴訟法第154條第2項、第301條第1項分別定有明文。刑事
    訴訟法所謂認定犯罪事實之證據，係指足以認定被告確有犯
    罪行為之積極證據而言，該項證據自須適合於被告犯罪事實
    之認定，始得採為斷罪資料。如未能發現相當證據，或證據
    不足以證明，自不能以推測或擬制之方法，以為裁判基礎。
    再檢察官就被告犯罪事實，應負舉證責任，並指出證明之方
    法。因此，檢察官對於起訴之犯罪事實，應負提出證據及說
    服之實質舉證責任。倘其所提出之證據，不足為被告有罪之
    積極證明，或其指出證明之方法，無從說服法院以形成被告
    有罪之心證，基於無罪推定之原則，自應為被告無罪判決之
    諭知（最高法院29年度上字第3105號、40年度台上字第86號
    、92年度台上字第128號判決意旨參照）。又告訴人之告訴
    ，係以使被告受刑事訴追為目的，是其陳述是否與事實相符
    ，仍應調查其他證據以資審認（最高法院52年度台上字第13
    00號判決意旨參照）。復按刑法第304條第1項稱「強暴」者
    ，乃以實力不法加諸他人之謂，雖不以直接施諸於他人為必
    要，即間接施之於物體而影響於他人者亦屬之，惟仍以其手
    段依客觀觀察足認有以相當程度有形力之行使，且因對物實
    施致人產生物理之壓制效果，致特定人意思決定自由受限為
    要。再者，強制罪所保護之法益，乃於個人意思決定自由及
    意思活動自由（依其意思決定而作為或不作為）而非行動自
    由，相對於其他同以「強暴、脅迫」行為為構成要件之犯罪
    ，強制罪所指之「強暴、脅迫」雖屬低強度之廣義概念，不
    要求相對人之自由須完全受壓制，然仍須使被害人由於行為
    人所施加之威嚇，因而處於心理或生理被強制之狀態始足當
    之。
三、公訴意旨認被告涉犯強制罪嫌，無非係以告訴人之證述及被
    告手機錄影檔案勘驗筆錄等作為主要論據。
四、訊據被告固不否認其有站在告訴人機車前方並持手機對告訴
    人為拍攝乙情，惟堅詞否認有何強制犯行，辯稱：其係因見
    告訴人騎乘機車行駛在人行道上，所以才拿出手機錄影想要
    蒐證，其一拿出手機按下錄影，手機就被告訴人拿走了，且
    其並未擋住告訴人，在其等位置旁邊均有空間，告訴人可以
    自由離去，其並未妨害告訴人之行動自由等語。經查：
（一）被告於上開時間、地點，因不滿告訴人騎乘車牌號碼000-
      0000普通重型機車行駛於人行道上，遂站在告訴人機車前
      方並持手機拍攝告訴人之事實，為被告所不爭執（偵字卷
      第22、47頁，本院審易字卷第64至65頁，本院易字卷第31
      、85頁），並據告訴人於警詢、偵訊時指訴明確（偵字卷
      第8至9、47頁），復有臺灣新北地方檢察署檢察事務官勘
      驗筆錄與擷圖、本院勘驗筆錄及擷圖在卷可證（調偵字卷
      第7至19頁，本院易字卷第79至83、89至91頁），此部分
      之事實固堪認定。
（二）惟查，被告所為尚與強制罪之構成要件有間，茲分述如下
      ：
   1、依證人即告訴人於警詢及偵訊時證稱：其於109年1月31日
      17時30分許，騎機車在人行道上遇到被告，被告突然擋在
      其前面把其攔下來，說這是人行道不讓其騎車，並拿手機
      要拍其車牌，其遂拿走被告手機，其在原地不動要跟被告
      理論時，被告就大喊搶劫，剛好有巡邏員警經過就來處理
      了等語（偵字卷第8、47頁），是依告訴人所證上開情節
      ，被告於案發當時，係單純站在告訴人之機車前方，並持
      手機拍攝告訴人，此外別無對告訴人或其機車為其他強制
      力之舉措，客觀上已難認被告有何以相當程度有形力之行
      使而足對告訴人產生壓制效果之強制行為。
   2、其次，告訴人自陳其於案發當時確有騎乘機車行駛在人行
      道一事，而依據道路交通管理處罰條例第45條第1項第6款
      規定，汽車（含機車）駕車行駛人行道者，係得處新臺幣
      （下同）6百元以上1千8百元以下罰鍰之違規行為，則告
      訴人有無騎乘機車行駛於人行道之合法權利，並非毫無疑
      義；而被告辯稱係因告訴人違規騎乘機車於人行道，其欲
      為拍攝取證，始立於告訴人前方並持手機對之為拍攝等語
      ，即非全然無稽，且被告既係為檢舉告訴人違規騎車之行
      為始站在告訴人前方並對之拍攝，則被告主觀上是否確有
      妨害他人行使權利之主觀犯意，亦屬有疑。
   3、又經本院勘驗被告手機於案發當時所攝得錄影檔案結果，
      顯示：錄影畫面一開始即顯示鏡頭遭到手部或物品阻擋而
      影像模糊，被告並隨即出聲表示「搶劫！」等語，繼於錄
      影檔案時間8秒至27秒間，被告又再陸續陳稱「警察先生
      ！搶劫！」、「這位小姐搶劫」、「我手機在她手上」等
      語，且於錄影檔案時間28秒時，已明顯可見被告、員警均
      站立於手機鏡頭畫面遠處，被告並手指向鏡頭表示「她搶
      劫」一詞而向到場員警示意行為人為告訴人等節，此有本
      院勘驗筆錄及擷取圖片一至三在卷可稽（本院易字卷第79
      、89頁），顯見當時被告手機應已遭告訴人取走而在告訴
      人手中無訛，是被告辯稱其一取出手機欲行拍攝、手機旋
      即遭告訴人拿走乙情，並非虛妄；再依上開錄影檔案所示
      經過時間及內容，自被告取出手機欲拍攝告訴人違規騎車
      之行為，至其手機遭告訴人取走，其間不過短短數秒時間
      ，其後員警亦已隨即到場處理，客觀上被告應無法再對告
      訴人為強制等不法行為，於上開錄影檔案中亦未見被告有
      何出手或以他法阻擋告訴人行動自由之行為，是本院實難
      認於此短暫時間內，告訴人之行動自由已有遭到妨害之情
      事。況且，依據被告手機錄影畫面擷圖所示（調偵字卷第
      9頁，本院易字卷第89至90頁），於被告及在場員警所站
      位置兩側，並無其他障礙物，且可見其餘路人通行，是該
      區域之空間顯然足夠供1台機車通過無疑，告訴人應有充
      足空間逕行騎乘機車離開該處，告訴人於警詢時亦稱其留
      在原地不動係要跟被告理論等語（偵字卷第8頁），是尚
      難認被告站立於告訴人前方之行為，已該當以實力不法加
      諸於告訴人抑或告訴人所使用之機車，而達到使告訴人意
      思決定自由遭到限制之強暴手段程度，抑或其有受到被告
      行為所施加之威嚇因而處於心理或生理被強制之狀態，揆
      諸前開說明，即難認被告所為該當強制罪所定之構成要件
      ，自難遽以強制罪相繩。
五、綜上所述，本案尚乏積極證據足資證明被告所為已該當以強
    暴或脅迫之手段限制告訴人行使權利或妨害告訴人行動自由
    之程度，是本件依公訴人所舉之證據，既難以證明被告該當
    公訴意旨所指犯行，本院尚無從就被告被訴部分形成有罪之
    確信，而仍有合理之懷疑存在，揆諸首揭條文及判決意旨與
    說明，自應為被告無罪之諭知，以昭審慎，俾免冤抑。
據上論斷，應依刑事訴訟法第301條第1項，判決如主文。
本案經檢察官王涂芝提起公訴，檢察官林承翰、邱稚宸到庭執行
職務。
中    華    民    國   110    年    11    月    19    日
                  刑事第四庭      法  官  陳佳妤
上列正本證明與原本無異。
如不服本判決，應於判決送達後20日內敘明上訴理由，向本院提
出上訴狀 (應附繕本) ，上訴於臺灣高等法院。其未敘述上訴理
由者，應於上訴期間屆滿後20日內向本院補提理由書「切勿逕送
上級法院」。
                                  書記官  王若安
中    華    民    國   110    年    11    月    19    日